臺灣高等法院刑事判決
                                   108年度上訴字第3468號
上  訴  人
即  被  告  王柏文


選任辯護人  郝燮戈律師
上列上訴人因詐欺等案件，不服臺灣臺北地方法院108年度訴字
第287號，中華民國108年8月21日第一審判決（追加起訴案號：
臺灣臺北地方檢察署108年度偵字第6191號），提起上訴，本院
判決如下：
    主    文
上訴駁回。
    事實及理由
一、經本院審理結果，認第一審以上訴人即被告王柏文犯刑法第
    339條之4第1項第1、2 款之三人以上共同冒用公務員名義詐
    欺取財罪及同法第339條之2第1 項之以不正方法由自動付款
    設備取得他人之物罪，為想像競合犯，依刑法第55條前段規
    定，從一重論以刑法第339條之4第1項第1、2 款之罪，因屬
    累犯，而論處有期徒刑1 年10月，及就未扣案之犯罪所得新
    臺幣（下同）9千3百元宣告沒收（含追徵）等節，認事用法
    及量刑均無不當，應予維持，乃引用第一審判決書記載之事
    實、證據及理由（如附件），並就原判決事實欄一倒數第6
    、7行誤繕之「黃玲雅」，更正為「黃鈴雅」。
二、上訴人上訴略以：其承認有本案犯行，惟本案與臺灣臺北地
    方法院108年度訴字第193號判決一案（下稱前案）之犯罪事
    實，其均係加入「青蜂俠」所屬之詐欺集團，基於三人以上
    共同詐欺取財之同一犯意聯絡，前案犯行時間為民國108年1
    月2日，本案為同年月9 日，相差不過6天，犯罪地點亦均在
    臺北市，且反覆實施侵害財產法益，此二行為實係於密切接
    近之時、地實行，侵害同一之法益，二行為之獨立性極為薄
    弱，應包括為一行為予以評價，而論以接續犯一罪。是本案
    應為前案判決之效力所及，請撤銷原判決，改諭知免訴或不
    受理之判決。如維持原判決，亦請從輕量刑等語。惟查：
  ㈠按接續犯係指行為人之數行為，於同一或密切接近時、地實
    行，侵害同一法益，而其各行為之獨立性極為薄弱，乃就該
    數個舉動之接續作為，合為包括評價為一行為，並論以一罪
    而言。如行為人先後數行為，在客觀上係逐次實行，侵害數
    個同性質之法益，其每一前行為與次行為，依一般社會健全
    觀念，在時間差距上，可以分開，在刑法評價上，各具獨立
    性，每次行為皆可獨立成罪，自應按照其行為之次數，一罪
    一罰。亦即接續犯之重要特徵之一，在於侵害同一法益，如
    係侵害數法益，則非屬接續犯。查，上訴人所為本案係侵害
    被害人黃鈴雅之財產法益，而前案則係侵害被害人王麗玉之
    財產法益，且犯罪時間亦不同，有前案判決在卷可稽（見本
    院卷第33至44頁）。可見二罪之犯罪時間係可分開，且前後
    侵害之法益主體有別，僅屬同性質之法益，而非同一法益甚
    明。亦即本案與前案並無實質上一罪或裁判上一罪之關係，
    非屬同一案件，本案自不為前案之起訴或判決效力所及，無
    從為不受理或免訴判決。
  ㈡原審關於科刑業已說明：上訴人為累犯應加重其刑，並審酌
    其正值青年，不思循正當途徑獲取所需，僅因缺錢，即貪圖
    不法利益，加入詐騙集團，詐取告訴人之錢財，應嚴予非難
    ，且迄未賠償告訴人之損害，兼衡其犯罪之目的、手段、詐
    取財物之金額、前科素行、所擔任之犯罪角色、參與程度等
    一切情狀，而為刑之量定等語。顯然已斟酌量刑應審酌之一
    切情狀，核無不當。何況，上訴人所為之詐欺取財行為，造
    成人際間信賴關係之嚴重破壞，而冒用公務員名義行騙，更
    大大減損公務員之公信力，影響所及，導致國民百姓處處擔
    心受騙，對於社會治安及誠信生活之危害不輕，本應從重量
    刑，始足以發揮刑罰嚇阻犯罪之功能，及達對上訴人矯治之
    必要程度，上訴人要求從輕量刑，並無理由。其次，原審就
    上訴人所有之犯罪所得9千3百元，依刑法第38條之1第1項前
    段規定宣告沒收，且因未扣案，而併依同條第3 項規定諭知
    追徵，經核並無違誤。此外，原審就檢察官起訴上訴人涉嫌
    違反洗錢防制法第14條第1 項之洗錢罪部分，因認其僅係取
    款及持提款卡提領詐騙款項，所為係獲取犯罪所得之手段，
    並無為同法第2 條規範之洗錢行為，不該當於洗錢罪，惟與
    成罪部分具有裁判上之一罪關係，而不另為無罪之諭知，經
    核亦無不當。
三、綜上所述，原判決之認事用法核無違誤，量刑亦無過重之處
    。上訴人上訴仍執前詞指摘，為無理由，應予駁回。
四、據上論結，應依刑事訴訟法第368條、第373條，判決如主文
    。
本案經臺灣臺北地方檢察署檢察官楊大智追加起訴，臺灣高等檢
察署檢察官賴正聲到庭執行職務。
中　　華　　民　　國　 108　　年　　12　　月　  18  　日
               刑事第二十二庭審判長   法　官  洪于智
                                      法　官  汪怡君
                                      法　官  陳銘壎
以上正本證明與原本無異。
如不服本判決，應於收受送達後10日內向本院提出上訴書狀，其
未敘述上訴之理由者並得於提起上訴後10日內向本院補提理由書
（均須按他造當事人之人數附繕本）「切勿逕送上級法院」。
                                      書記官  吳思葦
中　　華　　民　　國　 108　　年　　12　　月　  18  　日
附錄：本案論罪科刑法條全文
中華民國刑法第339條之2
（違法由自動付款設備取得他人之物之處罰）
意圖為自己或第三人不法之所有，以不正方法由自動付款設備取
得他人之物者，處 3 年以下有期徒刑、拘役或 30 萬元以下罰
金。
以前項方法得財產上不法之利益或使第三人得之者，亦同。
前二項之未遂犯罰之。
中華民國刑法第339條之4
犯第 339 條詐欺罪而有下列情形之一者，處 1 年以上 7 年以
下有期徒刑，得併科 1 百萬元以下罰金：
一、冒用政府機關或公務員名義犯之。
二、三人以上共同犯之。
三、以廣播電視、電子通訊、網際網路或其他媒體等傳播工具，
    對公眾散布而犯之。
前項之未遂犯罰之。

附件：
臺灣臺北地方法院刑事判決　　　　　　　108年度訴字第287號
公　訴　人　臺灣臺北地方檢察署檢察官
被　　　告　王柏文  男　24歲（民國00年0月00日生）
                    身分證統一編號：Z000000000號
                    住○○市○○區○○街00巷0號5樓
上列被告因詐欺等案件，經檢察官追加起訴（108 年度偵字第61
91號），本院判決如下：
    主  文
王柏文犯三人以上共同冒用公務員名義詐欺取財罪，累犯，處有
期徒刑壹年拾月。未扣案之犯罪所得新臺幣玖仟參佰元沒收，於
全部或一部不能沒收或不宜執行沒收時，追徵其價額。
    事  實
一、王柏文於民國107 年12月間某日起，與真實年籍姓名不詳、
    綽號「青蜂俠」所屬詐欺集團之不詳成年成員共同意圖為自
    己不法所有，基於三人以上共同冒用公務員名義詐欺取財、
    以不正方法由自動付款設備取得他人之物之犯意聯絡，由該
    詐欺集團某不詳成年成員於108 年1 月9 日上午11時許，假
    冒為戶政事務所職員撥打電話給黃鈴雅，佯稱有一位自稱「
    李淑珍」之人至戶政事務所申辦黃鈴雅之戶籍謄本，黃鈴雅
    否認有委託該人申辦戶籍謄本後，該假冒戶政事務所職員之
    詐欺集團成員即向黃鈴雅表示要通報警察局，隨後假冒司法
    警察官之詐欺集團不詳成年成員即撥打電話給黃鈴雅，佯稱
    有人冒用黃鈴雅之身分開立帳戶並利用該帳戶洗錢，此後假
    冒假察官之詐欺集團不詳成年成員復撥打電話給黃鈴雅，向
    黃鈴雅佯稱其涉犯洗錢案件，需要繳交保釋金新臺幣（下同
    ）68萬元，並要求其提出其於國泰世華銀行永春分行開立帳
    號000000000000號帳戶（下稱國泰世華銀行帳戶）及在中華
    郵政股份有限公司南港福德郵局開立帳號00000000000000號
    帳戶（下稱郵局帳戶）之提款卡及密碼，致黃鈴雅陷於錯誤
    而提領現金68萬元，並依該詐欺集團成員之指示在電話中告
    以上開國泰世華銀行帳戶及郵局帳戶之提款卡密碼，及前往
    臺北市信義區福德路221 巷內真光禪寺下方路口等候，該詐
    欺集團成員於確認黃鈴雅受騙後，即指示任取款車手之王柏
    文於同日下午3 時許前往上述地點，向黃鈴雅謊稱為受檢察
    官指示取款之「張健國專員」，致黃鈴雅陷於錯誤而將現金
    68萬元、上開國泰世華銀行帳戶及郵局帳戶之提款卡各1 張
    交付與王柏文，王柏文隨即將贓款68萬元攜至臺北市○○區○○
    路000 號統一超商留公門市內交付與該詐欺集團內負責收取
    贓款轉運之某不詳成年成員，王柏文並於同日下午4 時51分
    許起至同日下午6 時3 分許止，持黃鈴雅之郵局帳戶及國泰
    世華銀行帳戶提款卡，在臺北市○○區○○路0 段00號臺北大同
    郵局、臺北市○○區○○路000 號國泰世華商業銀行士林分行等
    處，將黃鈴雅之郵局及國泰世華銀行帳戶提款卡插入之自動
    櫃員機，並輸入密碼之不正方法，使該提款機辨識系統對真
    正持卡人之識別陷於錯誤，誤認係黃玲雅或出於其自由意願
    之授權提款，以此方式接續提領黃玲雅於郵局帳戶內之存款
    15萬元及國泰世華銀行帳戶內之存款10萬元，並將上述25萬
    元贓款攜至該詐欺集團不詳成年成員指定之地點交付負責收
    取贓款轉運之成員，王柏文則從中取得共計9,300 元之報酬
    。嗣黃鈴雅察覺受騙，報警處理，始循線查悉上情。
二、案經黃鈴雅訴由臺北市政府警察局信義分局報告臺灣臺北地
    方檢察署檢察官偵查後起訴。
    理  由
壹、程序事項：
    本案所引用之供述及非供述證據，經本院依法踐行調查證據
    程序，檢察官、被告王柏文均不爭執各該證據之證據能力，
    且亦查無依法應排除其證據能力之情形，是後述所引用證據
    之證據能力均無疑義。
貳、實體事項：
一、上開犯罪事實，業據被告於警詢、偵查及本院審理中供陳不
    諱（詳見臺北市政府警察局信義分局108 年2 月4 日北市警
    信分刑字第10830012050 號警卷《下稱警卷》第3 至9 頁，偵
    字第6191號卷第60至63頁，本院聲羈字第99號卷第22至23頁
    ，本院訴字卷第36至39頁、第128 頁），核與證人即告訴人
    黃鈴雅於警詢及偵查中證述情節大致相符（詳見警卷第19至
    24頁，偵字第6191號卷第61至63頁），並有告訴人之國泰世
    華銀行帳戶及郵局帳戶存摺封面及內頁1 份（見警卷第33至
    39頁）、監視器畫面翻拍照片10張（見警卷第47至53頁）存
    卷可參，足認被告前開任意性自白與事實相符，應堪採信。
    本案事證明確，被告犯行洵堪認定，應依法論科。
二、論罪科刑：
（一）核被告所為，係犯刑法第339 條之4 第1 項第1 、2 款之
      三人以上共同冒用公務員名義詐欺取財罪及同法第339 條
      之2 第1 項之以不正方法由自動付款設備取得他人之物罪
      。
（二）被告與「青蜂俠」所屬詐欺集團不詳成年成員間，就上開
      犯行有犯意聯絡及行為分擔，應論以共同正犯。
（三）被告於案發當日數次持告訴人之國泰世華銀行帳戶與郵局
      帳戶提款卡領取其內款項之行為，乃基於同一目的，於密
      切接近之時間所為，侵害同一法益，各行為之獨立性極為
      薄弱，依一般社會健全觀念，難以強行分開，在刑法評價
      上，應視為數個舉動之接續施行，合為包括之一行為予以
      評價，較為合理，應依接續犯論以包括之一罪。
（四）被告所犯之刑法第339 條之4 第1 項第1 、2 款之三人以
      上共同冒用公務員名義詐欺取財罪、同法第339 條之2 第
      1 項之以不正方法由自動付款設備取得他人之物罪，係一
      行為觸犯數罪名，為想像競合犯，應依刑法第55條前段之
      規定，從一重之刑法第339 條之4 第1 項第1 、2 款之三
      人以上共同冒用公務員名義詐欺取財罪處斷。
（五）按刑法第47條第1 項規定：「受徒刑之執行完畢，或一部
      之執行而赦免後，5 年以內故意再犯有期徒刑以上之罪者
      ，為累犯，加重本刑至二分之一。」有關累犯加重本刑部
      分，不生違反憲法一行為不二罰原則之問題。惟其不分情
      節，基於累犯者有其特別惡性及對刑罰反應力薄弱等立法
      理由，一律加重最低本刑，於不符合刑法第59條所定要件
      之情形下，致生行為人所受之刑罰超過其所應負擔罪責之
      個案，其人身自由因此遭受過苛之侵害部分，對人民受憲
      法第8 條保障之人身自由所為限制，不符憲法罪刑相當原
      則，牴觸憲法第23條比例原則。於此範圍內，有關機關應
      自本解釋公布之日起2 年內，依本解釋意旨修正之。於修
      正前，為避免發生上述罪刑不相當之情形，法院就該個案
      應依本解釋意旨，裁量是否加重最低本刑（司法院釋字第
      775 號解釋文意旨參照）。查被告王柏文前因傷害等案件
      ，經臺灣士林地方法院以105 年度訴字第255 號判決就恐
      嚇得利罪部分判處有期徒刑9 月、就傷害罪部分判處有期
      徒刑2 月，上訴後，經臺灣高等法院以107 年度上訴字第
      826 號判決撤銷恐嚇得利罪之部分，改就恐嚇取財罪部分
      判處有期徒刑6 月，傷害罪部分駁回上訴，並就該二罪定
      應執行有期徒刑7 月確定，於107 年9 月21日易科罰金執
      行完畢，此有臺灣高等法院被告前案紀錄表存卷可考，其
      受有期徒刑執行完畢後，5 年內故意再犯本件有期徒刑之
      罪，顯見被告未因前案薄懲而記取教訓，復未因執行完畢
      而有所悛悔，足見其對於刑罰反應力顯然薄弱，再衡酌其
      前案所處徒刑及執行之方式，暨前案執行完畢日距離本案
      犯罪之時間等情狀後，認如加重其法定最低度刑，並無前
      揭解釋文所載致行為人所受刑罰超過其所應負擔罪責之情
      事，爰依前開規定加重其刑。
（六）爰審酌被告正值青年，不思循正當途徑獲取所需，僅因缺
      錢，即貪圖不法利益，加入詐騙集團，詐取告訴人之錢財
      ，所為實屬不該，應予嚴厲非難，且衡酌被告迄未與告訴
      人達成和解並賠償其損失，兼衡被告之犯罪目的、手段、
      詐取財物之金額、前科素行、所擔任之犯罪角色、參與程
      度等一切情狀，量處如主文所示之刑，以示懲儆。
（七）沒收：按共同正犯犯罪所得之沒收或追徵，應就各人所分
      得之數為之；所謂各人「所分得」之數，係指各人「對犯
      罪所得有事實上之處分權限」而言，其各成員有無犯罪所
      得、所得數額，係關於沒收、追繳或追徵標的犯罪所得範
      圍之認定，雖非屬犯罪事實有無之認定，不適用「嚴格證
      明法則」，無須證明至毫無合理懷疑之確信程度，事實審
      法院仍應視具體個案之實際情形，於各共同正犯有無犯罪
      所得，或犯罪所得多寡，綜合卷證資料及調查結果，依自
      由證明程序釋明其合理之依據而為認定，倘若共同正犯各
      成員內部間，對於不法利得分配明確時，應依各人實際分
      配所得宣告沒收；若共同正犯成員對不法所得並無處分權
      限，與其他成員亦無事實上之共同處分權限者，自不予諭
      知沒收；然若共同正犯各成員對於不法利得享有共同處分
      權限時，則仍應負共同沒收之責（最高法院106 年度台上
      字第539 號判決要旨可資參照）。被告供陳自本次詐欺犯
      行中分得9,300 元等語（詳見警卷第9 頁），此為被告之
      犯罪所得，雖未據扣案，仍爰依刑法第38條之1 第1 項前
      段、第3 項規定宣告沒收，並諭知於全部或一部不能沒收
      或不宜執行沒收時，追徵其價額。至公訴意旨雖認除上開
      被告所得之9,300 元之部分外，應就其餘92萬700 元（計
      算式：930, 000－9,300 ＝920,700 ）部分亦宣告沒收及追
      徵，然被告供陳其自詐得之93萬元中取出其分得之9,300 
      元後，已將剩餘之92萬700 元交給詐欺集團其他成員等語
      （詳見警卷第3 至9 頁），顯見被告對於其餘92萬700 元
      並無處分權限，卷內亦無證據證明被告就該92萬700 元有
      處分權限，或與其他共犯間就該款項有事實上之共同處分
      權限，故就此92萬700 元，自不予以宣告沒收。
參、不另為無罪之諭知：
一、公訴意旨略以：被告於事實欄所示加入詐欺集團擔任車手之
    犯行，乃與「青蜂俠」所屬詐欺集團成員共同基於意圖掩飾
    或隱匿特定犯罪所得來源而移轉特定犯罪所得之洗錢犯意聯
    絡，因認被告同時涉犯洗錢防制法第2 條第1 款、同法第14
    條第1 項之洗錢罪嫌等語。
二、認定犯罪事實所憑之證據，雖不以直接證據為限，間接證據
    亦包括在內，然而無論直接或間接證據，其為訴訟上之證明
    ，須於通常一般之人均不致有所懷疑，而得確信其為真實之
    程度者，始得據為有罪之認定，倘其證明尚未達到此一程度
    ，而有合理性懷疑之存在時，即無從為有罪之認定（最高法
    院76年台上字第4986號判例參照）。
三、按洗錢防制法第2 條第1 款規定：「洗錢，指意圖掩飾或隱
    匿特定犯罪所得來源，或使他人逃避刑事追訴，而移轉或變
    更特定犯罪所得」。另依同法第3 條洗錢防制法第3 條第1
    款規定：「本法所稱特定犯罪，指下列各款之罪：最輕本刑
    為6 月以上有期徒刑以上之刑之罪」，又同法第14條第1 項
    規定：「有第2 條各款所列洗錢行為者，處7 年以下有期徒
    刑，併科新臺幣500 萬元以下罰金」。而洗錢行為之防制，
    旨在避免追訴、處罰而使其所得財物或利益之來源合法化。
    是否為洗錢行為，自應就犯罪全部過程加以觀察，包括有無
    因而使重大犯罪所得之財物或財產上利益之性質、來源、所
    在地、所有權或其他權利改變，因而妨礙重大犯罪之追查或
    處罰，或有無阻撓或危及對重大犯罪所得之財物或財產上利
    益來源追查或處罰之行為在內。若非先有犯罪所得或利益，
    再加以掩飾或隱匿，而係取得犯罪所得或利益之犯罪手段，
    或並未合法化犯罪所得或利益之來源，而能一目了然來源之
    不法性，或作直接使用或消費之處分行為，自非洗錢防制法
    所規範之洗錢行為（最高法院106 年度台上字第269 號判決
    意旨參照）。查被告雖與「青蜂俠」所屬詐欺集團成員各自
    負責、分工而為不同行為，被告並出面向告訴人取款及持提
    款卡提領詐騙款項，但被告之取款及提領行為僅係為獲取犯
    罪所得之手段，本應視為詐欺取財犯行之一部分，而應論以
    刑法之加重詐欺取財罪。況被告於本案所為僅係向告訴人取
    款及持提款卡提領帳戶內款項，目的應係在於取得財物，被
    告並未另行製造金流斷點以隱匿犯罪所得，亦未合法化犯罪
    所得之來源，仍可一目了然來源之不法性，當無再適用洗錢
    防制法予以論罪之餘地。公訴意旨復未能提出其餘積極證據
    以資證明被告涉犯所指之洗錢犯行，是被告上開所為自難以
    洗錢防制法第2 條第1 款、第2 款及第14條第1 項之規定相
    繩。
四、此部分本應為無罪之諭知，惟此部分倘成立犯罪，與被告上
    開經本院論罪科刑部分，係一行為觸犯數罪名之想像競合之
    裁判上一罪關係，爰不另為無罪之諭知。
據上論斷，應依刑事訴訟法第299 條第1 項前段，刑法第28條、
第339 條之2 第1 項、第339 條之4 第1 項第1 、2 款、第55條
前段、第47條、第38條之1 第1 項前段、第3 項，刑法施行法第
1 條之1 第1 項，判決如主文。
本案經檢察官楊大智追加起訴，檢察官郭郁到庭執行職務。
中　　華　　民　　國  108     年    8     月    21    日
                  刑事第五庭審判長法  官  蔡羽玄
                                  法  官  解怡蕙
                                  法  官  李佳靜
上正本證明與原本無異。
如不服本判決應於收受送達後10日內向本院提出上訴書狀，並應
敘述具體理由；其未敘述上訴理由者，應於上訴期間屆滿後20日
內向本院補提理由書（均須按他造當事人之人數附繕本）「切勿
逕送上級法院」。告訴人或被害人如對於本判決不服者，應具備
理由請求檢察官上訴，其上訴期間之計算係以檢察官收受判決正
本之日期為準。
中　　華　　民　　國   108    年    8     月    21    日
                                  書記官  林珊慧
附錄本案論罪科刑法條全文：
刑法第339條之2
意圖為自己或第三人不法之所有，以不正方法由自動付款設備取
得他人之物者，處3 年以下有期徒刑、拘役或30萬元以下罰金。
以前項方法得財產上不法之利益或使第三人得之者，亦同。
前二項之未遂犯罰之。

刑法第339條之4
犯第339 條詐欺罪而有下列情形之一者，處1 年以上7 年以下有
期徒刑，得併科100萬元以下罰金：
一、冒用政府機關或公務員名義犯之。
二、三人以上共同犯之。
三、以廣播電視、電子通訊、網際網路或其他媒體等傳播工具，
    對公眾散布而犯之。
前項之未遂犯罰之。